【裁判字號】    91,上易,206
【裁判日期】    920721
【裁判案由】    塗銷抵押權登記
【裁判全文】
臺灣高等法院民事判決                            九十一年度上易字第二０六號
    上  訴  人  甲○○
    被上訴人    乙○○
右當事人間請求塗銷抵押權登記事件，上訴人對於中華民國九十年十二月二十八日臺
灣士林地方法院九十年度訴字第四九五號第一審判決提起上訴，並為訴之變更，本院
判決如左：
    主    文
原判決第三項關於命上訴人給付除減縮部分外，於超過新台幣拾陸萬伍仟伍佰捌拾壹
元部分，及該部分假執行之宣告，暨該訴訟費用之裁判均廢棄。
右開廢棄部分，被上訴人在第一審之反訴及其假執行之聲請均駁回。
其餘上訴及變更之訴均駁回。
廢棄部分第一、二審訴訟費用由被上訴人負擔，駁回部分及變更之訴第二審訴訟費用
由上訴人負擔。
    事實及理由
壹、本訴部分：
一、上訴人起訴主張：其於民國八十八年六月二十九日向被上訴人借款新台幣（下同
    ）二百八十萬元，並簽發同額之本票予被上訴人供擔保，另以其所有坐落台北縣
    新莊市○○段六七四地號土地應有部分一萬分之三一八及其上房屋臺北縣新莊市
    ○○路二七０巷七弄十三號三樓（下稱中平路房地）設定抵押權予被上訴人，約
    定於八十八年九月二十九日返還借款後，被上訴人應即塗銷抵押權，嗣因未能如
    期清償，經被上訴人向臺灣臺北地方法院聲請強制執行，業已如數清償完畢，是
    被上訴人應依約塗銷抵押權，爰訴請塗銷本件抵押權登記。原判決駁回其請求，
    經提起本件上訴，並補稱：兩造間之借貸契約並非上訴人所親寫，不知載有違約
    金約定，故就此並無意思表示之合致，且該違約金之約定顯然過高，觀諸本件締
    約過程係利用訴外人即代書林鈺挺與李月真、黃淑娟、戴志明所詐騙，故此違約
    金之約定應屬違法且無效，又借款同時，上訴人除以上開中平路房地設定抵押權
    外，亦提供坐落臺北縣新莊市○○段五八三地號土地應有部分一萬分之五十二及
    其上房屋新莊市○○路二二九號六樓（下稱新泰路房地）作為共同擔保，上開中
    平路房地抵押權已於清償部分借款後先行塗銷，而因全部借款已經清償完畢，故
    變更訴之聲明為：被上訴人應塗銷新泰路房地之抵押權登記。
二、被上訴人抗辯：本件抵押權所擔保者除本金二百八十萬元與利息外，尚包括每萬
    元每日以二十元計算之違約金，上訴人僅清償本金與利息，尚有違約金一百六十
    五萬五千六百八十八元未獲清償，又由於上開二抵押權是擔保同一債權，故於上
    訴人要求下，已經同意於上訴人先還清一部份債務後就塗銷中平路房地之抵押權
    ，並將新泰路房地抵押權所擔保之本金最高限額從四百二十萬元縮減為二百七十
    萬元，上訴人於清償違約金之前自不得請求塗銷新泰路房地抵押權登記等語，並
    聲明：請求駁回上訴及變更之訴。
三、本院判斷：
  (一)按訴之變更或追加，非經他造同意，不得為之，民事訴訟法第四百四十六條第一
    項前段定有明文。本件上訴人於原審起訴主張被上訴人應塗銷中平路房地抵押權
    ，嗣於上訴後變更訴之聲明為被上訴人應塗銷新泰路房地抵押權登記，業經被上
    訴人於準備程序中表示同意（見本院卷第三七頁），並就本案進行言詞辯論，經
    核並無不合，應予准許，則先前之本訴部分即視為撤回，本院僅就變更之訴為審
    理，合先敘明。
  (二)上訴人於八十八年六月二十九日向被上訴人借款二百八十萬元，並簽發同額之本
    票予被上訴人，另以其所有中平路房地及新泰路房地設定最高限額四百二十萬元
    之抵押權予被上訴人；又借款本金及利息，除據上訴人分期攤還部分後，餘款業
    經被上訴人持本票裁定聲請強制執行獲得清償，被上訴人已塗銷中平路房地抵押
    權登記等情，為兩造所不爭執，並有上訴人所提建物登記謄本、本票、臺北地方
    法院民事執行命令，與被上訴人所提出之建築改良物抵押權設定契約書、他項權
    利證明書及借據（見原法院卷第七、八、十、十一頁、第三六至三九頁）為證，
    復經本院向臺北地方法院調閱八十九年度執字第五九六０號、第二二五三一號案
    卷後，核閱無誤，堪信為真。
  (三)本件兩造之爭點在於借款契約是否有違約金之約定：
    1.依兩造抵押權設定契約書已明載：違約金：每萬元每日以二十元計算，有契約
      書在卷可憑，上訴人亦於原審中陳稱：「抵押權設定契約書、借據和本票是我
      簽的，是代書寫好叫我簽的」、「違約金我沒有能力付」等語（見原法院卷第
      五三頁），其雖於本院中主張不知有約定違約金，改稱：「抵押權設定契約書
      上面的印文是我將印鑑章交給代書辦手續，印文是由代書蓋的... 抵押權設定
      契約書我沒有看過」云云（見本院卷第九五、九六頁），惟其既不能證明原來
      自認之陳述有何與事實不符，本無從撤銷之，且縱如其嗣後所述，是將印鑑章
      交給代書辦手續，顯係授權代書訂立契約，而其任職醫師，依其教育程度及智
      識水準，對於契約內容豈有完全不知者，上訴人稱不知有違約金之約定云云，
      尚非可採。
    2.上訴人又提出兩造所簽寫之協議書一紙（見本院卷第一四七頁），主張被上訴
      人同意只要上訴人先清償一百萬元，就塗銷抵押權登記，顯然已經拋棄違約金
      之請求權，亦曾於九十年一月十日在強制執行承辦書記官面前表示拋棄違約金
      請求云云。然觀其協議書之內容僅提及被上訴人同意在上訴人清償一百萬元後
      先行塗銷中平路房地抵押權登記，並無拋棄其他請求權包括違約金之約定，且
      新泰路房地抵押權登記於八十九年五月三日被上訴人收到一百萬元後，擔保本
      金最高限額縮減為二百七十萬元，有他項權利變更契約書與他項權利證明書為
      證（見原法院卷第三七、三八頁），又證人即承辦臺北地方法院八十九年度民
      執字第二二五一號兩造間本票強制執行事件之書記官鄭祖川到庭證述：「當時
      曾先生有請謝小姐返還本票及塗銷抵押權登記，謝小姐說它們之間還有其他債
      權債務，還要再談」、「沒有印象（乙○○曾經表示等本金及利息清償就要去
      塗銷）」等語（見本院卷第九四、九五頁），且九十年一月十日執行筆錄亦無
      被上訴人同意免除違約金之記載，則上訴人主張被上訴人曾經拋棄違約金請求
      權等語，並未能舉證實其說，被上訴人辯以當時是為配合上訴人之要求，才會
      同意先清償一部份就塗銷其中一抵押權，並變更另一抵押權之最高限額額度，
      未拋棄違約金等語，即屬可採。
    3.上訴人另主張借據及設定契約書係代書林鈺挺自行填寫，並且係遭訴外人李月
      真、黃淑娟、戴志明等人之詐騙，所以此違約金之約定違反公序良俗應為無效
      云云。惟上訴人既自承向被上訴人借款二百八十萬元，並簽寫借據、本票，抵
      押權設定契約書亦屬其自行簽蓋或是授權代書辦理，兩造間約定違約金，並無
      違反公序良俗，至上訴人借貸是否起因於訴外人李月真等人詐騙，所得借款是
      否遭其等取走，乃上訴人與李月真等人之糾紛，尚與本案無涉。
  (四)從而，上訴人主張兩造間並無違約金之約定，並不足採，茲抵押效力所及之，違
    約金既尚未清償，是其請求被上訴人應塗銷新泰路房地之抵押權登記，即屬無據
    。
貳、反訴部分：
一、被上訴人於原審提起反訴主張：本件借款到期日為八十八年九月二十九日，上訴
    人分次清償，遲至九十年二月一日始全數清償完畢，依照抵押權設定契約書約定
    ，被上訴人請求自八十八年九月二十九日至九十年一月三十一日止，每萬元每日
    以二十元計算之違約金，共一百六十五萬五千六百八十八元。又被上訴人曾經借
    款予上訴人以代墊銀行貸款六萬九千元，亦一併請求，及代墊款部分自九十年二
    月一日起至清償日止，按週年利率百分之五計算之利息，原審判決命上訴人應給
    付被上訴人違約金五十七萬四千八百九十二元、代墊款六萬九千元，合計六十四
    萬三千八百九十二元，及其中六萬九千元自九十年二月一日起至清償日止，按法
    定利率計算之遲延利息。上訴人就其所受不利判決部分提起上訴，被上訴人則未
    聲明不服，並於第二審程序減縮請求為：上訴人應給付違約金五十七萬四千八百
    九十二元，就其餘代墊款及利息部分則不再請求等情。
二、上訴人抗辯：本件抵押權之設定有問題，其並不知道有違約金之約定，借據是代
    書寫好後拿給其簽名的。原審判決上訴人一部敗訴，一部勝訴，上訴人就其敗訴
    部分提起上訴。
三、本院判斷：
  (一)按訴之變更或追加，非經他造同意，不得為之，但減縮應受判決事項之聲明者，
    不在此限，民事訴訟法第四百六十六條第一項、第二百五十五條第一項第三段定
    有明文。被上訴人於原審提起反訴請求上訴人應給付違約金一百六十五萬五千六
    百八十八元及代墊款六萬九千元，合計一百七十二萬四千六百八十八元及代墊款
    部分自九十年二月一日起至清償日止之法定利率遲延利息，嗣於上訴人提起上訴
    後，減縮請求上訴人應給付違約金五十七萬四千八百九十二元（見本院卷九十二
    年七月七日言詞辯論筆錄第二頁），核屬減縮應受判決事項之聲明，應予准許，
    是本院僅就違約金五十七萬四千八百九十二元部分審理，合先敘明。
  (二)上訴人於借款時，提供上開中平路房地及新泰路房地設定抵押權予被上訴人，而
    抵押權設定契約書上載明違約金為每萬元每日二十元，上訴人雖辯稱不知有違約
    金之約定云云，惟此辯詞不足採信，上訴人所言本件借款係遭詐騙，亦與被上訴
    人無涉，均已如前述。
  (三)又被上訴人主張上訴人分期清償之金額分別為八十八年十一月九日還款十萬元、
    八十九年三月九日還款五十萬元、八十九年五月三日還款一百萬元、八十九年八
    月十九日還款三十六萬五千零三十四元、九十年二月一日還款一百萬四千六百四
    十二元（見原法院卷第三三頁），核與上訴人於本訴主張清償之金額相符（見原
    法院卷第五頁），是兩造約定清償日既為八十八年九月二十九日，上訴人自翌日
    即三十日起，應負未清償之違約責任，依照兩造約定以每萬元每日計算二十元之
    違約金應為一百六十五萬五千八百零九元（計算式詳如附表所示）。
  (四)按約定之違約金額過高者，法院得減至相當金額，民法第二百五十二條定有明文
    ，次按當事人約定契約不履行之違約金過高者，法院固得依民法第二百五十二條
    以職權減至相當之數額，惟是否相當仍須依一般客觀事實、社會經濟狀況及當事
    人所受損害情形，以為酌定標準，而債務已為一部履行者，亦得比照債權人所受
    利益減少其數額，最高法院四十九年台上字第八０七號判例意旨可資參照。查：
    本件違約金之約定為每萬元每日二十元，相當於每年七千三百元之違約金，換算
    年利率為百分之七十三，衡量被上訴人已依據票款法定利率年息百分之六取得利
    息，而目前金融業者放款利率偏低及社會經濟狀況，此違約金之約定確屬過高，
    是本院依職權參酌前述標準將違約金計算酌減為依年利率百分之十計算，即被上
    訴人得請求之違約金為十六萬五千五百八十一元，其計算式如下：
    1,655,809×10﹪＝165,581（元以下四捨五入）
參、綜上所述，就變更之訴請求塗銷抵押權部分，上訴人之請求為無理由，應予駁回
    ；反訴部分，被上訴人依據違約金之約定請求上訴人給付五十七萬四千八百九十
    二元，於十六萬五千五百八十一元部分，為有理由，應予准許，逾此部分所為之
    請求，為無理由，應予駁回。原審就違約金超過上開應准許部分，為上訴人敗訴
    之判決，並為假執行之宣告，自有未恰。上訴意旨就此部分指摘原判決不當，求
    予廢棄改判，為有理由。至於前開應准許部分，原審判命上訴人給付，並為假執
    行之宣告，核無違誤，上訴意旨就此部分，仍執陳詞指摘原判決不當，求予廢棄
    ，為無理由，應駁回其上訴。
肆、兩造其餘攻擊防禦方法及未經援用之證據，經本院審酌後，認為均不足以影響本
    件判決之結果，自無逐一論駁之必要，併此敘明。
伍、結論：本件上訴為一部有理由，一部無理由，變更之訴為無理由，依民事訴訟法
    第四百五十條、第四百四十九條第一項、第七十九條但書、第七十八條，判決如
    主文。
中      華      民      國    九十二    年      七      月    二十一    日
                                民事第七庭
                                  審判長法  官  張  耀  彩
                                        法  官  王  仁  貴
                                        法  官  陳  玉  完
右正本係照原本作成。
如不服本判決，應於收受送達後二十日內向本院提出上訴書狀，其未表明上訴理由者
，應於提出上訴後二十日內向本院補提理由書狀（均須按他造當事人之人數附繕本）
上訴時應提出委任律師或具有律師資格之人之委任狀；委任有律師資格者，另應附具
律師資格證書及釋明委任人與受任人有民事訴訟法第四百六十六條之一第一項但書或
第二項（詳附註）所定關係之釋明文書影本。
中      華      民      國    九十二    年      七      月    二十一    日
                                        書記官  張  淑  芬
附註：
民事訴訟法第四百六十六條之一（第一項、第二項）：
對於第二審判決上訴，上訴人應委任律師為訴訟代理人。但上訴人或其他法定代理人
具有律師資格者，不在此限。
上訴人之配偶、三親等內之血親、二親等內之姻親，或上訴人為法人、中央或地方機
關時，其所屬專任人員具有律師資格並經法院認為適當者，亦得為第三審訴訟代理人
。
附表：違約金計算方式（每萬元每日二十元）：
          2,800,000元 88/9/30-88/11/8（共計40天）
          20元×280×40天=224000元
  第一次  八十八年十一月九日清償十萬元，尚餘二百七十萬元
          2,700,000 88/11/9-89/03/8（共計121天，89年為閏年）
          20元×270×121天=653400元
  第二次  八十九年三月九日清償五十萬元，尚餘二百二十萬元
          2,200,000     89/03/9-89/05/2（共計55天）
          20元×220×55天  =242000元
  第三次  八十九年五月三日清償一百萬元，尚餘一百二十萬元
          1,200,000     89/05/3-89/8/18（共計108天）
          20元×120×108天 =259200元
  第四次  八十九年八月十九日清償三十六萬五千零三十四元，尚餘八十三萬四千九
          百六十六元
          834,966 89/8/19-90/1/31（共計166天）
          20元×83.4966×166天=277209元（元以下四捨五入）
  第五次  至90年2月1日本金全部清償完畢
                                    違約金合計一百六十五萬五千八百零九元
附註：
民事訴訟法第四百六十六條之一（第一項、第二項）：
對於第二審判決上訴，上訴人應委任律師為訴訟代理人。但上訴人或其他法定代理人
具有律師資格者，不在此限。
上訴人之配偶、三親等內之血親、二親等內之姻親，或上訴人為法人、中央或地方機
關時，其所屬專任人員具有律師資格並經法院認為適當者，亦得為第三審訴訟代理人
。


司法院資訊處製作；財團法人民間司法改革基金會備份。
